【裁判字號】    99,訴,1623
【裁判日期】    990913
【裁判案由】    分割共有物
【裁判全文】
臺灣板橋地方法院民事判決              99年度訴字第1623號
原      告  張施碧
訴訟代理人  黃達元律師
被      告  陳永輝
            林慧桂
上列當事人間請求分割共有物事件，本院於民國99年9 月6 日言
詞辯論終結，判決如下：
    主      文
兩造共有坐落如附表一所示之不動產，應予變賣分割；變賣所得
價金兩造各按附表一所示比例分配。
訴訟費用由被告各負擔三分之一，餘由原告負擔。
    事實及理由
一、原告起訴主張：兩造所共有坐落如附表一所示之不動產（下
    稱系爭不動產）並無不能分割之情形，亦無不為分割之約定
    ，將兩造協議仍無法分割，且原物分割將多支出鑑定費用，
    及各樓層單價不一而產生短差找補亦有困難，爰依民法第82
    4 條第2 項規定訴請將系爭不動產變價分割等語，並聲明如
    主文第1 項所示。
二、被告等人則同意變價分割，不願意原物分割。
三、原告主張兩造系爭不動產為兩造共有，應有部分均詳如附表
    一所示，並無不能分割情形或不為分割約定，業據其提出不
    動產登記謄本在卷可稽，然兩造迄今無法協議分割，且為被
    告所不爭執，自堪認原告前揭主張，應屬足取。
四、按「各共有人，除法令另有規定外，得隨時請求分割共有物
    。但因物之使用目的不能分割或契約訂有不分割之期限者，
    不在此限」、「分割之方法不能協議決定，或於協議決定後
    因消滅時效完成經共有人拒絕履行者，法院得因任何共有人
    之請求，命為下列之分配：(一)以原物分配於各共有人。但各
    共有人均受原物之分配顯有困難者，得將原物分配於部分共
    有人。(二)原物分配顯有困難時，得變賣共有物，以價金分配
    於各共有人；或以原物之一部分分配於各共有人，他部分變
    賣，以價金分配於各共有人」，民法第823條第1 項、第824
    條第2 項分別定有明文。查系爭不動產為兩造所共有，既無
    因物之使用目的不能分割之情事，亦未以契約訂有不分割之
    期限，兩造既無法協議分割，參酌上開說明，原告請求裁判
    分割，自無不合。
五、復按裁判分割共有物訴訟，為形式之形成訴訟，其事件本質
    為非訟事件，故法院定共有物之分割方法，雖應斟酌當事人
    之聲明、共有物之性質、經濟效用及全體共有人之利益等決
    之，然不受當事人聲明之拘束。本院審酌系爭不動產建物為
    二樓二間、一樓及三樓各一間，屋齡均老舊，且現均無人居
    住使用，有房屋外況現況照片在卷可參（見本院卷第23-26
    頁），倘依兩造應有部分比例為原物分割，各樓層之價格已
    有不一，且無法確定由何人之原物為何，足見本件以原物分
    割，顯有困難。本院審酌兩造之主觀意願，因認將系爭不動
    產予以變賣，所得價金各按兩造應有部分比例分配予兩造，
    始能符合公平均衡。兩造復對變價分割均表同意等一切情狀
    ，認原告主張之分割方案採變價分割應屬可採。從而，本件
    原告起訴請求系爭不動產，應予變賣分割，並兩造應有部分
    之比例分配價金，洵屬正當，應予准許。
六、末查分割共有物之訴為形式之形成訴訟，法院不受原告聲明
    分割方案之拘束，故如准予裁判分割，原告之訴即有理由，
    並無敗訴之問題。兩造均因本件裁判分割而同霑利益，故本
    院認為裁判分割共有物訴訟，於法院准予分割原告之訴為有
    理由時，仍應由兩造分別依系爭不動產應有部分比例分擔訴
    訟費用較符公平原則，附此敘明。
七、訴訟費用負擔之依據：民事訴訟法第78條、第81條第2款。
中    華    民    國    99    年    9     月    13    日
                  民事第二庭    法  官  吳振富
以上正本係照原本作成
如對本判決上訴，須於判決送達後20日內向本院提出上訴狀。如
委任律師提起上訴者，應一併繳納上訴審裁判費。
中    華    民    國    99    年    9     月    13    日
                                書記官  江文彬

司法院資訊處製作；財團法人民間司法改革基金會備份。
